高雄高等行政法院判決
110年度訴更一字第3號
民國111年3月22日辯論終結
原      告  方王慶理                                 



訴訟代理人  王識涵  律師
            陳樹村  律師
被      告  臺南市政府地政局

代  表  人  陳淑美              
訴訟代理人  鄭植元  律師
            楊家瑋  律師
            高華陽  律師
上  一  人            
複 代理 人  王又真  律師
上列當事人間農地重劃事件，原告不服臺南市政府中華民國107
年7月23日府法濟字第1070802531號訴願決定，提起行政訴訟，
本院以107年度訴字第388號判決後，原告不服，提起上訴，經最
高行政法院108年度上字第837號判決廢棄原判決，發回本院更為
審理，本院判決如下：
　　主  文
一、訴願決定及原處分均撤銷。
二、第一審及發回前上訴審訴訟費用均由被告負擔。
　　事實及理由
一、爭訟概要：
　㈠臺南市政府以臺南市○○區（劉厝段、中州段、南海埔段）地
    籍圖，因圖紙伸縮、破損，使用困難，為確保地籍之完整 
    及配合目前社會經濟建設需要，依土地法第46條之1、之2及
    地籍測量實施規則等規定，報經內政部國土測繪中心民國10
    5年11月21日測重字第1050004524號函核定為臺南市○○區地
    籍圖重測範圍後，臺南市政府於105年11月30日公告核定臺
    南市○○區列為106年度辦理重測區域。臺南市佳里地政事務
    所（下稱佳里地政事務所）據以辦理106年度西港區地籍圖
    重測作業，經執行地籍調查及地籍測量結果，發現原告所有
    坐落臺南市○○區中州段1792-4地號土地（重測後為州海段76
    6地號，下稱系爭土地），重測前原登記面積為653平方公尺
    ，重測後實地面積為685平方公尺，增加面積32平方公尺，
    已逾地籍測量實施規則第243條規定之容許誤差範圍，乃函
    報被告查處。
(二)被告以系爭土地位屬58年辦竣重劃之改制前臺南縣西港農地
    重劃區（下稱西港農地重劃區），經調閱該農地重劃區土地
    所有權人原有土地與新分配土地對照清冊（下稱重劃土地分
    配清冊）、土地分配副卡登載，系爭土地係參加農地重劃交
    換分合，重新分配予土地所有權人之土地，認系爭土地於辦
    理地籍重測後，發現實地面積與原登記面積不符，應辦理差
    額地價相互找補，依臺南市農地重劃審議協調會106年7月27
    日106年第1次會議決議：「以更正時之公告土地現值作為差
    額、補償之計算標準」，按106年公告土地現值計算系爭土
    地應繳納地價差額金額新臺幣（下同）480,000元，復於106
    年9月5日召開說明會後，作成107年4月11日南市地農字第10
    70366009號函（下稱原處分），通知原告應繳納差額地價48
    0,000元；暨請佳里地政事務所辦理系爭土地標示變更登記
    ，並依農地重劃條例第36條規定，為本宗土地差額地價未繳
    清前，除繼承外不得移轉所有權之註記。原告不服，循序提
    起行政訴訟，前經本院以107年度訴字第388號判決（下稱前
    審判決）駁回，原告仍不服，提起上訴，經最高行政法院10
    8年度上字第837號判決（下稱發回判決）廢棄，發回本院審
    理。
二、原告起訴主張及聲明︰
  ㈠主張要旨︰
　1.依被告提出西港農地重劃區重劃土地分配清冊所示，系爭土
    地地主為「王偕德」，於「應領取之面積地價差額補償」欄
    位內記載「364元」。若當時未辦理地價差額補償，何能算
    出其差額地價補償金，可見58年西港農地重劃程序中各參與
    分配所有權人間，業已完成差額地價找補程序。是58年農地
    重劃業經差額地價之補償程序，具有規制效力，被告即應受
    拘束，縱其後系爭土地有登記面積與實際面積不符時，亦不
    得再請求差額地價之行政處分，且被告再向原告請求差額地
    價，顯已罹於時效。
　2.觀臺灣省地政局51年11月2日（51）112地戊字第2429號函（
    下稱51年11月2日函）辦理農地重劃工作程序表，其中㈣測量
    及㈥規劃設計中有農水路中心樁測量、農水路縱橫斷面測量
    等程序，足見，地政機關確實至現場測量，非單純紙上作業
    之套圖、套繪。縱認58年間農地重劃程序未經測量程序，亦
    無法推論出系爭土地之登記面積與實際面積不符係因農地重
    劃程序所造成。基於舉證責任分配法則，被告既主張有差額
    地價之請求權存在，自應就「系爭土地係因農地重劃後實際
    分配領回之土地面積與應受分配面積不符，導致登記面積與
    實際面積有差異」等事實負舉證責任。且發回判決意旨中，
    亦明確指摘應「查證土地重測後面積與登記面積不符之原因
    ，究係源自上述影響重測後面積發生增減之因素或是因土地
    所有權人重劃後實際分配領回之土地面積與應受分配面積不
    符所致」。被告迄今均無法舉證證明，其所為之原處分自有
    瑕疵，應撤銷之。
　3.又西港農地重劃區業於58年已重劃完成，自不應列入重測之
    範圍内，此由最高行政法院109年度上字第509號判決、109
    年度上字第199號判決見解即明。被告應先說明系爭土地重
    測之必要性及法令依據，否則重測系爭土地之程序即屬違法
    ，更遑論後續所測量出之面積不符問題。況觀地籍圖重測結
    果，縱應訂正圖簿資料，並不生重測範圍區内所有權人間應
    給予補償、繳納差額地價或依土地價值比例負擔相關費用之
    問題。
　㈡聲明︰訴願決定及原處分均撤銷。
三、被告答辯及聲明︰
  ㈠答辯要旨︰　
　1.最高行政法院就西港農地重劃差額地價補償案件，有不同見
    解，最高行政法院108年度判字第526號、109年度判字第487
    號二案，與本件同屬西港區農地重劃案，均表明被告對原告
    享有請求返還差額地價之權利。其中最高行政法院108年度
    判字第526號判決著眼於農地重劃差額地價補償之本質在於
    糾正調和各受分配土地者的利益（狀態），而非追究造成此
    狀態之原因，本件亦應為相同之認定。
  2.依發回判決指出「早期農地重劃在測繪新地籍圖之過程，實
    際上並無確定測量之程序，農地重劃地籍圖上之保留地及重
    劃外圍之經界，係直接依重劃前地籍圖移寫套繪，主管機關
    僅為重劃區內原地形（坵形圖）、工程（農水路）之測量。
    」，可知本件在58年農地重劃程序中，僅為圖上作業，未進
    行測量之情形下，即有圖簿不符之高度可能性，可推知系爭
    土地面積差額係因重劃程序所致，與論理法則、經驗法則並
    無違背。
  ㈡聲明︰原告之訴駁回。
四、爭點︰
　　系爭土地於106年度地籍圖重測後，發現圖簿不符之面積增
    加情形，是否屬58年農地重劃分配作業疏失所致？被告以原
    處分命原告繳納系爭土地之差額地價，是否有據？
五、本院之判斷︰
  ㈠前提事實︰如爭訟概要欄所示之事實，有被告106年9月5日說
    明會紀錄（前審卷第81至84頁）、原告重測異議申請（前審
    卷第85頁）、被告106年10月31日南市地農字第1061066359
    號函（前審卷第87至89頁）、原處分（前審卷第91至93頁）
    、訴願決定（前審卷第103至117頁）、前審判決（本院卷第
    29至43頁）及發回判決（本院卷第15至28頁）等附卷可稽，
    應堪認定。
  ㈡地籍圖重測之目的、程序與農地重劃不同，已辦竣農地重劃
    地區，原則上不列入重測範圍，倘已完成農地重劃地區再辦
    理地籍圖重測發現面積有增減情形時，應先查明是否為重劃
    分配作業疏失所致：
　1.應適用法令：
　⑴土地法
　①第46條之1：「已辦地籍測量之地區，因地籍原圖破損、滅失
    、比例尺變更或其他重大原因，得重新實施地籍測量。」
　②第46條之2第1項：「重新實施地籍測量時，土地所有權人應
    於地政機關通知之限期內，自行設立界標，並到場指界。逾
    期不設立界標或到場指界者，得依左列順序逕行施測：一、
    鄰地界址。二、現使用人之指界。三、參照舊地籍圖。四、
    地方習慣。」
　③第46條之3：「(第1項)重新實施地籍測量之結果，應予公告
    ，其期間為30日。(第2項)土地所有權人認為前項測量結果
    有錯誤，除未依前條之規定設立界標或到場指界者外，得於
    公告期間內，向該管地政機關繳納複丈費，聲請複丈。(第3
    項)經複丈者，不得再聲請複丈。(第4項)逾公告期間未經聲
    請複丈，或複丈結果無誤或經更正者，地政機關應即據以辦
    理土地標示變更登記。」
　⑵地籍測量實施規則（依土地法第47條授權內政部訂定）
　　第185條：「地籍圖重測，應依下列程序辦理：一、劃定重
    測地區。二、地籍調查。三、地籍測量。四、成果檢核。五
    、異動整理及造冊。六、繪製公告圖。七、公告通知。八、
    異議處理。九、土地標示變更登記。十、複(繪)製地籍圖。
    」。　　
　⑶土地法第46條之1至第46條之3執行要點（下稱執行要點）
　　第1點：「（第1項）一、重測區範圍之勘選，應於重測工作
    開始前半年，依下列原則，實地審慎勘選：㈠地籍圖破損、
    誤謬嚴重地區。㈡即將快速發展之地區。（第2項）下列地區
    不列入重測範圍：㈠已辦理或已列入土地重劃、區段徵收或
    土地、社區開發且有辦理地籍測量計畫者。㈡都市計畫樁位
    坐標資料不全者。㈢地籍混亂嚴重，辦理重測確有困難者。
    」　　
　2.得心證理由：
　⑴地籍圖重測，係針對地籍原圖破損、滅失、比例尺變更或其
    他重大原因（如土地分割、天然地形變遷及人為界址變動等
    ）致生圖、簿、地不符情形之地區，由主管機關基於職權劃
    定地區重新辦理地籍測量，實地調查土地界址，利用地籍調
    查及測量等方法，測定各宗土地界址、位置、形狀後，重新
    計算面積、編定新地段、地號，繪製全新地籍圖及辦理土地
    標示變更登記。重測之目的在於確實整理地籍，將人民原有
    土地所有權範圍，完整正確反映於地籍圖，以建立完整正確
    土地資料，使圖地簿相符，解決老舊地籍圖引起之問題，達
    到健全地籍管理之目的，並無增減人民私權之效力（司法院
    釋字第374號解釋意旨參照）。臺灣光復後，雖於45年至61
    年間辦理地籍圖修正測量，62年至64年間試辦地籍圖重測，
    惟因欠缺法律依據，為全面實施地籍圖重測，方於64年間修
    正土地法增訂第46條之1至第46條之3等規定，作為辦理地籍
    圖重測之法律依據。依上可知，地籍圖重測是依據土地法及
    地籍測量實施規則等有關規定，劃定重測地區，應用測量儀
    器與技術測定各宗土地之位置、形狀及計算面積，並依計算
    之成果辦理重測區範圍內土地之重測結果公告、異議及土地
    標示變更登記；地籍圖重測公告確定之結果，僅有宣示的確
    認效力，並無創設的確定私權之效力，地籍圖重測結果，縱
    應訂正圖簿資料，並不生重測範圍區內所有權人間應給予補
    償、繳納差額地價或依土地價值比例負擔相關費用之問題。
　⑵而農地重劃係將一定區域內原屬零散畸零、未鄰灌排水路之
    農地，予以交換分合，區劃整理成一定標準坵塊，並興修水
    利及配置農、水路，以改善生產環境、擴大農場規模及增進
    農地利用之綜合性農地改良措施。早期農地重劃之推行，係
    依據土地法、土地法施行法及土地重劃辦法辦理。土地法於
    19年6月14日制定，而35年3月23日修正公布之土地法第三編
    第六章「土地重劃」（第135條至第142條）及35年4月29日
    修正公布之土地法施行法第33條至第35條僅作原則性規定；
    行政院復於35年10月31日制定公布土地重劃辦法（71年4月2
    7日公告廢止）共30條，作為辦理土地重劃之依據。臺灣自4
    7年開始實施之農地重劃，即係依據上述規定辦理。後為擴
    大推行農地重劃，廣收農地重劃效益及對農地重劃作業程序
    及方法為統一規定，方於69年12月19日公布施行農地重劃條
    例，作為此後農地重劃之規範。準此可知，農地重劃是將選
    勘而劃定地區內之農地予以重劃，經交換分合配給區內所有
    權人，並因此發生面積與區位上之變動，則對於因重劃所生
    之損益及利得，即產生區內所有權人應負擔重劃費用，及以
    補償或繳納差額地價等方式解決所有權人間因土地面積增減
    或價值落差之問題，涉及人民財產權之變動。其與地籍圖重
    測係將人民原有之土地反映於新地籍圖上，不生人民原有土
    地所有權得喪變更之情形不同。二者之法令依據、所欲達到
    之政策目的及性質均不相同。
　⑶又上開執行要點第1點明定，已辦竣農地重劃地區，不列入重
    測範圍。內政部105年3月18日內授中辦地字第1051302617號
    函（下稱內政部105年3月18日函）附「研商『已辦竣農地重
    劃地區經辦理地籍圖重測後，發現地籍謬誤之處理方式』事
    宜會議紀錄」亦載明：「㈢……執行要點第1點規定，已辦竣農
    地重劃地區，不宜列入重測範圍，因此，選勘地籍圖重測範
    圍時應儘量避免將辦竣農地重劃地區納入辦理，倘確須納入
    地籍圖重測，應於重測計畫書中詳予敘明其必要性、法令依
    據及測量後如發現地籍誤謬、面積增減情形時之處理方式。
    ㈣已完成農地重劃地區再辦理地籍圖重測發現面積有增減情
    形時，應先查明是否屬重劃分配作業疏失……。」
　⑷經查，臺南市政府前於105年8月17日（本院卷第263頁）檢送
    「臺南市○○區地籍圖重測實施計畫（106年至108年）」報請
    內政部核定，內政部以105年8月25日函退請其修正後送部再
    議（本院卷第265至266頁）並指明：「本案辦竣農地重劃土
    地依土地法第46條之1規定辦理地籍圖重測之原因、必要性
    及其適法性為何？請詳予敘明。倘確需納入地籍圖重測，應
    依本部……105年3月18日函附會議紀錄辦理」等語，嗣臺南市
    政府修正後重新檢送系爭重測計畫書（本院卷第267、271至
    283頁），其內容記載：本次重測範圍坐落於西港區，辦理
    地段有西港段、南海埔段、中州段、劉厝段、八分段、慶安
    段及港南段，分屬58年度農地重劃區（西港段、南海埔段、
    中州段、劉厝段、八分段，其中包含未參加交換分合之保留
    區土地）及84年度以TWD67坐標系統辦竣地籍圖重測區（慶
    安段、港南段），因前開土地大部分已納入西港都市計畫區
    範圍內，且鄰近西港市區及台19線省道，位處路網經過地區
    ，屬即將快速發展區域，為利地籍管理及齊一測量精度（未
    辦重測區域、84年度以TWD67坐標系統辦竣地籍圖重測區、1
    05年度後以TWD97坐標系統辦理之重測區），擬以自籌經費
    採數值法辦理地籍圖重測工作，一併辦理都市計畫樁清理、
    補建及聯測作業，以達釐整地籍之目的等情，固經內政部10
    5年11月3日台內地字第1051309406號函核定（本院卷第269
    至270頁）。惟上情僅能證明系爭土地所在之58年已辦竣農
    地重劃區列入本次地籍圖重測範圍，尚符合前揭土地法第46
    條之1及執行要點第1點之規定，故內政部據以同意臺南市政
    府依地籍圖重測程序辦理；然而地籍圖重測，既只本於測量
    技術學，將人民原有之土地所有權反映於新地籍圖上，不發
    生人民原有土地所有權得喪變更之效果，則主管機關實施地
    籍圖重測結果，縱應訂正圖簿資料，並不生重測範圍區內所
    有權人間應給予補償、繳納差額地價或依土地價值比例負擔
    相關費用之問題。是以，已完成農地重劃地區再辦理地籍圖
    重測發現面積有增減情形時，仍應先查明是否屬重劃分配作
    業疏失，如確屬重劃分配作業疏失所致，始得開啟差額地價
    找補程序。被告未查明系爭土地所在之58年西港農地重劃區
    重測後面積差異之因素，是否確為重劃分配作業疏失所致，
    逕以該實地面積與登記面積不符並逾地籍測量實施規則第24
    3條法定公差，應辦理差額地價找補，原處分即有違誤。
  ㈢系爭土地於106年度地籍圖重測後，發現圖簿不符之面積增加
    情形，究其原因難謂屬58年農地重劃分配作業疏失所致，被
    告以原處分通知原告繳納差額地價，於法無據：　　
  1.應適用法令︰
  ⑴農地重劃條例（69年12月19日制定）暨其施行細則（71年3月
    12日訂定）施行前，農地重劃之相關法規：　　
　①土地法（44年3月19日修正公布）
  A.第135條：「市縣地政機關，因左列情形之一，經上級機關
    核准，得就管轄區內之土地，劃定重劃地區，施行土地重劃
    ，將區內各宗土地重新規定其地界。一、實施都市計畫者。
    二、土地面積畸零狹小，不適合於建築使用者。三、耕地分
    配不適合於農事工作，或不利於排水灌溉者。四、將散碎之
    土地交換合併，成立標準農場者。五、應用機器耕作，興辦
    集體農場者。」
  B.第136條：「土地重劃後，應依各宗土地原來之面積或地價
    仍分配於原所有權人。但限於實際情形不能依原來之面積或
    地價妥為分配者，得變通補償。」
  C.第139條：「土地重劃後，土地所有權人所受之損益，應互
    相補償，其供道路或其他公共使用所用土地之地價，應由政
    府補償之。」
　②土地法施行法（35年4月29日修正公布）
　A.第34條：「農地重劃計劃，由該管市、縣政府依農業技術地
    方需要定之，並應報請中央地政機關備查。」
　B.第35條：「土地重劃區內之地價，如尚未規定，應於施行重
    劃前依法規定之。」
　③土地重劃辦法（行政院35年10月31日公布，71年4月27日公告
    廢止）
　A.第2條：「土地因重劃之必要得為交換分合及地形改良。」
  B.第4條：「凡舉辦土地重劃之地區應由地政機關製定土地重
    劃計劃書及重劃地圖。」
  C.第5條第9款：「土地重劃計劃書應記載左列事項：……九、重
    劃分配地段之價值與原地段有差異時之補償金額及補償辦法
    。……」
  D.第7條：「（第1項）主管地政機關於土地重劃計劃書並重劃
    地圖經核定後，應即通知各該土地所有權人，並於重劃地區
    張貼重劃地圖公告之。（第2項）前項通知及公告，應記載
    第5條第2款、第5款、第6款、第8款及第9款各事項。」
  E.第13條：「重劃土地之互相補償，一律以原有土地之地價為
    計算標準，其差額以現金清償之。」
　F.第26條﹕「已依法辦理地籍整理之重劃地區，重劃後如土地
    標示有變更或土地權利有移轉時，應由主管地政機關依法辦
    理土地登記，換發土地權利書狀，並征收其書狀費，但登記
    費應免征之。」
　G.第27條：「未經依法辦理地籍整理之重劃地區，在施行土地
    重劃，應同時舉辦地籍測量、土地登記及規定地價。」　
　④臺灣省地政局51年11月2日函附之「辦理農地重劃工作程序表
    及進度表」：其「程序表」之㈩「清理及補償項」項目下定
    有「分配面積差額地價之補償」；其進度表針對「清理及補
    償」有「非配差額地價之補償」之進度項目。
　⑵現行法規：　
　①農地重劃條例
　A.第34條：「重劃區範圍內之土地於重劃後，應分別區段重新
    編號，並逕為辦理地籍測量、土地登記、換發權利書狀、免
    收登記費及書狀工本費。」
　B.第35條：「重劃區內未經辦理地籍整理之土地，在實施農地
    重劃時，其地籍測量、土地登記及規定地價，依重劃結果辦
    理。」
  C.第36條：「重劃分配之土地，在農地重劃工程費用或差額地
    價未繳清前不得移轉。但承受人承諾繳納者，不在此限。」
　②農地重劃條例施行細則
　A.第49條第6款：「依本條例第34條規定，逕為辦理地籍測量
    ，應於重劃分配土地交接及農路、水路工程施工後，依左列
    規定辦理：……六、地籍測量後之面積與重劃後土地分配清冊
    之面積不符時，縣（市）主管機關應即訂正土地分配面積及
    差額地價，並通知土地所有權人。」
  B.第51條：「重劃後實際分配之土地面積超過應分配之面積者
    ，縣（市）主管機關於重劃土地交接後應通知土地所有權人
    ，就其超過部分，按查定重劃地價，限期繳納差額地價；其
    實際分配之土地面積小於應分配之面積者，就其不足部分，
    按查定重劃地價，發給差額地價補償。」
　2.得心證理由：
　⑴系爭土地於58年農地重劃時，農地重劃條例尚未制定，依行
    為時（44年3月19日修正公布）土地法第三編第六章「土地
    重劃」第135條至第142條，及行為時（35年4月29日修正公
    布）土地法施行法第33條至第35條，並未區分重劃土地類別
    ，且僅對土地重劃作原則性規定，並未就變價補償、相互補
    償之結算要件加以規定，規範密度與現行（69年12月19日制
    定）農地重劃條例不同。而依前揭行為時土地法第135條、
    第136條、第139條，行為時土地法施行法第34條、第35條，
    以及行為時（行政院35年10月31日制定公布，71年4月27日
    公告廢止）土地重劃辦法第4條、第5條第9款、第7條、第26
    條、第27條，另臺灣省地政局為使農地重劃辦理一致，特訂
    定辦理農地重劃工作程序表及進度表（見前審卷第431至433
    頁），而以51年11月2日函將各該程序表及進度表與應用書
    冊格式通令各縣政府據以辦理。依其「程序表」第㈩項「清
    理及補償項」項目下定有「分配面積差額地價之補償」，及
    「進度表」針對「清理及補償」亦有「分配差額地價之補償
    」之進度項目，足見58年農地重劃當時對於「分配差額地價
    之補償」已有運作基準，並為參與農地重劃者所能預見遵循
    。準此，58年辦理系爭西港農地重劃時，既應依行為時土地
    重劃辦法第5條第9款規定及前述「程序表」「進度表」之程
    序辦理重劃，而應將經核定載有重劃分配地段之價值與原地
    段有差異時之補償金額及補償辦法之土地重劃計劃書通知各
    該所有權人並予以公告，則該確定後之計劃書所定重劃分配
    地段之價值與原地段有差異時之補償金額及補償辦法，即有
    拘束行政機關及重劃區內土地所有權人之規制效力。因此，
    系爭土地所屬之58年西港農地重劃區之重劃計劃書，其差額
    地價之結算案件辦理程序暨該計劃書調整所有權人間之損益
    基準為何，與農地重劃條例規範之要件有無差異，此攸關當
    時重劃區重劃地段價值與原地段有差異時之補償金額及補償
    之基準，及主管機關當時已否作成差額地價之行政處分，則
    被告於作成原處分前，自應依職權查明。
　⑵經本院命被告補正結果（本院卷第245頁），被告迄未能提出
    58年西港農地重劃區之重劃計劃書，故無從得知該重劃計劃
    書有關差額地價之結算案件辦理程序為何及其調整所有權人
    間之損益基準為何，亦無從比較與農地重劃條例規範之要件
    有無差異。而依被告提出之西港農地重劃區重劃後土地清冊
    （本院卷第251至253頁）、土地分配副卡（本院卷第255至2
    59頁）及土地所有權人分配面積差額地價補償清冊（本院卷
    第261頁）可知，系爭土地於58年間有參與交換分合，並由
    該地之所有權人王偕德於63年4月22日領取分配面積差額地
    價補償金，且差額地價金額之計算，係以分配前、後之土地
    面積及重劃時地價為計算依據（見上述土地分配副卡及差額
    地價補償清冊之記載），於調整農地重劃區內所有權人間之
    損益後，得出各土地所有權人「分配耕地應領取之面積差額
    地價補償費」，將其差額地價分配結果之結算，製作差額地
    價補償清冊，並辦理差額地價補償核發作業，堪認主管機關
    於63年4月間對土地所有權人已作成認定差額地價之行政處
    分。又於69年12月19日制定公布農地重劃條例以前，依上開
    臺灣省地政局51年11月2日函附「辦理農地重劃工作程序表
    」，早期農地重劃在測繪新地籍圖之過程，實際上並無地籍
    確定測量之程序，農地重劃地籍圖上之保留地及重劃外圍之
    經界，係直接依重劃前地籍圖移寫套繪，主管機關僅為重劃
    區內原地形（坵形圖）、工程（農水路）之測量，並按規劃
    及分配設計結果，繪製土地分配圖及分配結果圖，俟重劃公
    告確定後，逕依分配土地清冊辦理土地登記，並依據分配結
    果繪製新的地籍圖，此經發回判決指明。因此，58年西港農
    地重劃時，相關法規既未要求於重劃計劃書公告必須辦理交
    地測量程序，自不存在相當於現行農地重劃條例施行細則第
    51條以重劃土地交接測量為前提之差額找補地價請求權；況
    「地籍圖重測」並無增減人民私權之效力，業如上述，則被
    告並無藉由新開啟之106年度地籍圖重測程序而再發生別一
    差額地價請求權之可能，是原處分逕依現行農地重劃條例施
    行細則第49條、第51條規定，命原告繳納差額地價，於法無
    據。
　⑶被告雖主張58年之農地重劃程序僅為圖上作業，未進行實地
    測量，存有圖簿不符之高度可能性，且該圖簿不符之原因，
    非地形地貌變更或單純測量技術所引起之問題，而係因58年
    重劃交地時未進行交地測量所導致，足認屬重劃分配作業疏
    失所致等語。惟查：
　①地籍測量實施規則第243條係規定於同規則第三編「土地複丈
    」「第二章圖解法複丈」有關一宗土地分割為數宗土地，該
    分割後數宗土地面積之總和，須與原土地面積相符。如有差
    數，經將圖紙伸縮成數除去後，其增減在該條規定所定公式
    計算值以下者，應按各地號土地面積比例配賦；如在同公式
    計算值以上者，應就原測量及計算作必要之檢核，經檢核無
    誤後依同規則第232條辦理更正登記之規定，其均為一般土
    地複丈之相關規範。依地籍測量實施規則第204條規定：「
    土地有下列情形之一者，得申請土地複丈（以下簡稱複丈）
    ：一、因自然增加、浮覆、坍沒、分割、合併、鑑界或變更
    。二、因界址曲折需調整。三、依建築法第44條或第45條第
    1項規定調整地形。四、宗地之部分設定地上權、農育權、
    不動產役權或典權。五、因主張時效完成，申請時效取得所
    有權、地上權、農育權或不動產役權。」，可見一般土地複
    丈之原因及程序與農地重劃無涉。
　②查58年間辦理西港農地重劃之測繪過程，依臺灣省地政局51
    年11月2日函附「辦理農地重劃工作程序表及進度表」，並
    無類如現行農地重劃條例第34條、第36條規定之「交地測量
    」程序，業經本院審認如上；則58年農地重劃作業，依當時
    有效之法令，於結算差額地價後即逕行交地，而無辦理交地
    前之實地測量作業，於法並無不合，難認當時主管機關未辦
    理交地測量係屬重劃分配作業疏失。又依被告106年10月31
    日南市地農字第1061066359號函復原告略以：查旨接陳情土
    地地籍圖因年代久遠，致圖紙伸縮、破損，多數地區已達不
    堪使用程度，且近二十年來，經濟快速發達，隨著都市建設
    發展，土地分割頻繁，坵塊日益細分，致天然地形變遷，人
    為界址異動，使得土地使用情形與地籍圖上所記載不盡相符
    ，且原圖施測當時，因技術及設備所限，誤謬在所難免，及
    比例尺過小，還原於實地之精度差，據以複丈結果，每有前
    後結果不同之情形發生等語（前審卷第87頁），顯見系爭土
    地於106年度地籍測量後發現圖簿不符之面積增加情事，可
    能係因嗣後天然地形變遷，或58年農地重劃時，受限於當時
    測量技術而發生誤差所致，而現今使用測量技術及儀器設備
    之精度，遠較日據時期或58年辦理西港農地重劃時期優良，
    故因現時測量計算所得面積較為精確，致與原登記面積不符
    ，為重測後必然之結果，自難據此即認該不符係因農地重劃
    作業疏失所致。況參以被告辦理106年度地籍圖重測後，58
    年西港農地重劃區之土地（含南海埔段、中州段及劉厝段）
    僅5筆土地面積減少，其餘土地於重測後面積均增加，且就
    整體而言，該等農地重劃區之土地面積增加，此觀被告提出
    之106年度西港區地籍圖重測面積不符繳納差額補償明細表
    （本院卷第301至303頁）即明。是以，在該農地重劃區範圍
    理應不變之情形下，竟發生整體農地重劃區面積增加情事，
    顯非當初農地重劃作業錯誤所致，而應係測量技術之問題。
    從而，被告上開主張，並無可採。
　⑷再者，系爭土地屬58年辦竣西港農地重劃區之土地，依執行
    要點第1點規定及內政部105年3月18日函釋意旨，已辦竣農
    地重劃地區，原則上不列入地籍圖重測範圍，而系爭重測計
    畫書仍將系爭土地所在之西港農地重劃區納入地籍圖重測範
    圍，係因臺南市政府發現前開土地分屬58年度農地重劃區（
    含未參與交換分合之保留區土地）、84年度地籍圖重測區，
    因前開土地大部分已納入西港都市計畫區範圍內，且鄰近西
    港市區及台19線省道，位處路網經過地區，屬即將快速發展
    區域，為利地籍管理及齊一測量精度（未辦重測區域、84年
    度以TWD67坐標系統辦竣地籍圖重測區、105年度後以TWD97
    坐標系統辦理之重測區），擬以自籌經費採數值法辦理地籍
    圖重測工作，一併辦理都市計畫樁清理、補建及聯測作業，
    以達釐整地籍之目的等情，業經本院審認如上。是依系爭重
    測計畫書可知，本件新開啟之地籍圖重測目的，係為解決採
    用不同坐標系統導致地籍圖接合困難及都市計畫樁位無法整
    合之問題，亦均與58年西港農地重劃區作業錯誤或疏失無涉
    。是以，本件查無積極證據足資證明系爭土地之圖簿不符面
    積增加原因，確係因農地重劃作業錯誤所致；被告未經全面
    檢視查究西港農地重劃區重測後面積差異之因素，逕以系爭
    土地屬重劃後分配之土地，且重測後實地面積與重劃土地分
    配清冊、土地分配副卡登載不符，以其面積增加超過地籍測
    量實施規則第243條所定法定誤差爲由，即認該不符係因農
    地重劃作業錯誤所致，應辦理差額地價找補，原處分自有違
    誤。至被告援引最高行政法院108年度判字第526號及109年
    度判字第487號判決，而主張該等判決之爭訟土地與本件同
    屬西港農地重劃區範圍，該等判決均表明被告對原告享有差
    額地價請求權云云，惟上開最高行政法院判決之法律見解對
    本院並無拘束力，且各土地重劃分配之基礎事實並非相同，
    自難比附援引而為有利被告之認定。
六、綜上所述，系爭土地於辦理106年度地籍圖重測時，發生圖
    簿不符之面積增加情形，被告未能證明確屬農地重劃作業錯
    誤所致，則原處分命原告繳納系爭土地之差額地價480,000
    元，即有違誤；訴願決定未予糾正，亦有未合。原告訴請撤
    銷，為有理由，應予准許。本件為判決基礎之事證已經明確
    ，兩造其餘攻擊防禦方法及所提訴訟資料經本院斟酌後，均
    核與判決結果不生影響，無一一論述之必要。
七、結論︰原告之訴有理由。
中　　華　　民　　國　　111 　年　　4 　　月　　19　　日
             高雄高等行政法院第二庭
                         審判長法官  李　協　明
                               法官  廖　建　彥
                               法官  林　韋　岑
以上正本係照原本作成。
一、如不服本判決，應於送達後20日內，向本院提出上訴狀，其
    未表明上訴理由者，應於提出上訴後20日內向本院補提理由
    書（均須按他造人數附繕本）。未表明上訴理由者，逕以裁
    定駁回。
二、上訴時應委任律師為訴訟代理人，並提出委任書。（行政訴
    訟法第241條之1第1項前段）
三、但符合下列情形者，得例外不委任律師為訴訟代理人。（同
    條第1項但書、第2項）
得不委任律師為訴訟代理人之情形 所  需  要  件 （一）符合右列情形之一者，得不委任律師為訴訟代理人　 1.上訴人或其法定代理人具備律師資格或為教育部審定合格之大學或獨立學院公法學教授、副教授者。 2.稅務行政事件，上訴人或其法定代理人具備會計師資格者。 3.專利行政事件，上訴人或其法定代理人具備專利師資格或依法得為專利代理人者。 （二）非律師具有右列情形之一，經最高行政法院認為適當者，亦得為上訴審訴訟代理人 1.上訴人之配偶、三親等內之血親、二親等內之姻親具備律師資格者。 2.稅務行政事件，具備會計師資格者。 3.專利行政事件，具備專利師資格或依法得為專利代理人者。 4.上訴人為公法人、中央或地方機關、公法上之非法人團體時，其所屬專任人員辦理法制、法務、訴願業務或與訴訟事件相關業務者。 是否符合（一）、（二）之情形，而得為強制律師代理之例外，上訴人應於提起上訴或委任時釋明之，並提出（二）所示關係之釋明文書影本及委任書。  
中　　華　　民　　國　　111 　年　　4 　　月　　19　　日

                             書記官　陳  嬿  如